臺灣高等法院高雄分院民事判決　九十三年度重上國字第一號
　　上　訴　人　交通部公路總局第三區養護工程處
　　法定代理人　甲○○
　　訴訟代理人　鄭銘仁律師
　　被　上訴人　乙○
　　　　　　　　丙○○
　　訴訟代理人　陳慧博律師
當事人間請求國家賠償事件，上訴人對於中華民國九十三年三月十一日臺灣屏東地方
法院九十二年重國字第一號第一審判決提起上訴，本院於九十三年八月二十五日辯論
終結，判決如下：
　　　主　　　文
原判決關於命上訴人給付乙○超過新台幣參佰陸拾參萬壹仟零陸拾陸元，丙○○超過
新台幣參佰零陸萬零陸佰肆拾陸元本息部分及該部分假執行之宣告暨訴訟費用（除確
定部分外）之裁判，均廢棄。
右廢棄部分，被上訴人在第一審之訴及假執行之聲請均駁回。
其餘上訴駁回。
第一審（除確定部分外）及第二審訴訟費用由上訴人負擔五分之四，餘由被上訴人負
擔。
　　　事實及理由
一、被上訴人起訴主張：上訴人為省道臺三線三百九十九公里六百十八公尺至四百四
　　十八公里二百二十公尺路段之主管養護機關，被上訴人二人之女黃麗芳於民國（
　　下同）九十一年十一月二十七日上午駕駛被上訴人丙○○所有之車號ＳＢ五－五
　　八０號輕型機車欲前來台灣屏東地方法院上班，於同日上午八時許行經屏東縣九
　　如鄉○○路○段十五號前，即上開省道臺三線南下四百三十七公里三百二十公尺
　　處（下稱事發地點）時，遭不明機車擦撞而人車倒地滑出慢車道，適因上訴人就
　　該路段應有安全防護設施設置有欠缺，未在路肩排水溝旁設置護欄或其他安全防
　　護設施，致黃麗芳因而連人帶車跌入路旁寬一．二公尺、深二．一公尺之排水溝
　　內溺死。被上訴人乙○因黃麗芳之死，支出殯葬費新臺幣（下同）二十一萬三千
　　零五元，被上訴人丙○○因該事故致所有機車全毀損失價值三萬五千元，均應由
　　上訴人賠償。被上訴人乙○、丙○○為黃麗芳之生父、生母，乙○、丙○○因黃
　　麗芳死亡而各受有扶養費損害一百四十九萬七千四百二十八元、一百六十四萬八
　　千五百九十八元。且被上訴人二人因愛女死亡事件，受有精神上之痛苦，請求上
　　訴人給付各六百萬元之非財產上損害，爰依國家賠償之法律關係提起本訴。聲明
　　：(一)上訴人應給付被上訴人乙○七百七十一萬零四百三十三元、被上訴人丙○○
　　七百六十八萬三千五百九十八元及各自起訴狀繕本送達翌日起至清償日止之法定
　　利息。
二、上訴人則以：受害人黃麗芳係先因不明機車擦撞致衝出路面，跌入事發地點路旁
    溝渠窒息而死，而該溝渠主管機關為屏東縣農田水利會，今被上訴人以上訴人為
    被告請求國家賠償，顯有錯誤。本件事發路段為四車道平原區○○路段，慢車道
    寬三．五公尺，依規定無設置護欄之必要，同路段附近其他地點設置護欄係僅具
    美觀作用之「便民」措施，為給付行政，非應設措施，上訴人礙於國家經費，依
    專家評估何段先施作，屬行政裁量權之範圍，而事發地點從未設置護欄，亦不影
    響行車安全，況肇事路段護欄工程於事發前已於九十一年十一月四日發包，承包
    商依約自訂約日起即負設置警示及防護等安全設施之責，上訴人應不負任何管理
    責任，被上訴人主張上訴人就系爭路段公共設施之設置或管理有欠缺與事實不符
    。關於被上訴人所請求扶養費之計算應以行政院扶養親屬免稅額每年七萬四千元
    為計算標準，被上訴人乙○所支出之殯葬費，其中關於非必要部份被上訴人並無
    請求權，且被上訴人因系爭事故已領有強制汽車責任保險金一百四十萬元，依強
　　制汽車責任保險法第三十條之規定，應自其請求之賠償金額中扣除等語。
三、原審法院判決上訴人應給付被上訴人乙○肆佰拾萬壹仟零陸拾陸元，被上訴
　　人丙○○佰柒拾陸萬零陸佰肆拾陸元，及均自九十二年五月九日起至清償日止
　　，按週年利率百分之五計算之利息。並駁回被上訴人其餘之訴。上訴人不服提起
　　上訴，請求：（一）原判決廢棄。（二）右廢棄部份，被上訴人於第一審之訴及
　　假執行之聲請均駁回。被上訴人則請求駁回上訴。
四、兩造不爭執之事項：(一)上訴人為事發路段之道路主管養護機關。(二)事發地點原未
    設有護欄，非因上訴人於事發前發包施工而拆除。(三)上訴人就其養護路段發包之
    護欄工程，於事發當時尚未進行至事發地點，現場亦無任何施工相關設施、器材
    。(四)事發當時黃麗芳係因騎車遭不明機車擦撞因而人帶車跌入事發路段地點旁水
    溝而落水窒息死亡。(五)被上訴人丙○○因本件事故造成所有上開車號機車毀損而
    受有三萬五千元之財產上損害。
五、本院判斷：
  (一)按公有公共設施因設置或管理有欠缺，致人民生命、身體或財產受損害者，國家
    應負損害賠償責任，國家賠償法第三條第一項定有明文；依國家賠償法第三條第
    一項請求損害賠償者，以該公共設施之設置或管理機關為賠償義務機關，同法第
    九條第二項復已明定。又法律規定之內容非僅屬授予國家機關推行公共事務之權
    限，而其目的係為保護人民生命、身體及財產等法益，且法律對主管機關應執行
    職務行使公權力之事項規定明確，該管機關公務員依此規定對可得特定之人所負
    作為義務已無不作為之裁量餘地，司法院大法官會議八十七年十一月二十日釋字
    第四六九號著有解釋可資參照。
　(二)上訴人為本件事發路段之道路養護機關為其所不爭執，惟抗辯該事發地點之公路
    側溝係屏東農田水利會所轄之養護水溝非上訴所轄管等語，惟經本院函詢台灣省
　　屏東農田水利會，經該會覆以：「．．．現場履勘結果，該公路側溝非屬本會養
　　護權責）。有該會九十三年八月六日屏農水管字第九三０三二四一號函可稽（本
　　院卷第一一三頁）。另上訴人於原審九十二年五月二十七日答辯狀（本院卷第八
　　一頁）中復自認「本件事故發生地點為台三線437公里＋320右側附近水溝，確為
　　被告所管轄養護路段。」足認上訴人抗辯該路側水溝非其所轄養護，要非可採。
　(三)上訴人為本件事發路段之道路主管養護機關，依公路修建養護管理規則第三十三
　　條：「公路養護業務之範圍如下：．．．二公路路基、路面、路肩、橋樑、隧道
    、景觀、排水設施、行車安全設施、交控及通信設施之養護。．．．」，其按所
    轄路段沿途自然、人文環境需要，即有主動提供適宜、安全公共通行活動空間之
　　義務。本件上訴人雖以事發路段係四線車道設有中央分隔島及三．五公尺寬慢車
　　道之省道路段，依「臺灣省公路局公路護欄設置原則」（下稱護欄設置原則）關
　　於雙車道平原區直線部分規定：「如兩側慢車道寬二公尺以上，原則不設置護欄
　　」為由，抗辯該處並無設置護欄之必要云云。惟：
　　(1)按「設置交通安全防護設施之主要目的在降低潛在事故之嚴重性」、「路側護
      欄：為縱向長條形之交通安全防護設施，佈設於路側，面向車道之單側防護設
      備，以減少車輛意外駛出路外而受傷害」，有本件事故發生時交通部頒布適用
　　　之交通技術標準規範公路類公路工程部交通工程手冊第八章一．一節所明定（
　　　本院卷第一五九頁），前引「護欄設置原則」就所指持定條件路段既規定為「
　　　『原則』不設置護欄」，其規範意旨原已將設置與否授權下級行政主管機關自
　　　為裁量，其實際執行之行政機關自應按規範目的審酌實際需要並考量適當性、
　　　必要性及合比例性，依比例原則等一般行政法律原則為之，上訴人前開辯稱設
　　　置護欄僅有美觀作用，上開路段依規定無須設置護欄等安全設施云云，顯與前
　　　開規定意旨不符，不足採取。
　　(2)前揭事發地點南下路段係瀝青鋪設之高級路面，以白色標線標繪寬度各三．五
　　　公尺之快車道二線、慢車道一線，其一體成形之鋪面延伸至路面邊線外，並形
　　　成約七十公分路肩地帶，事發地點前後各約十餘公尺以外之道路與路旁排水溝
　　　間均設有混凝土護欄以為區隔，惟各築至黃麗芳跌落地點附近前後兩處路旁跨
　　　溝便道即中斷，致該長約十公尺路段道路外側與排水溝直接相臨，全無任何防
　　　護措施，有現場照片七幀在卷可稽，依卷附兩造不爭執之屏東縣警察局現場採
　　　證報告所示，該段與路面直接相連之圳溝長十．七公尺、寬一．二公尺、深二
　　　．一公尺，靠近道路一側（內側）為垂直縱壁、另一側則以小角度朝內傾斜（
　　　原審卷第一七０頁），其落差之大、溝壁之堅，依常理判斷若有失足墜入者，
　　　其因高處墜落並遭兩側陡峭堅硬之混凝土溝壁碰撞結果，縱能僥倖未當場斃命
　　　或造成身體重大傷害而喪失自救能力，依其地形亦顯難自力脫困，加以該排水
　　　溝設置之目的原在處理道路周邊所生大量廢水，對人身安全猶形成重大威脅，
　　　是該緊臨路旁排水溝對用路人生命、財產安全所存在危險之高，顯與一般三、
      五十公分小型溝渠迥異，不容小覷。況事發路段為本島最重要交通幹線之一即
      省道臺三線路段，附近並有國道三號高速公路當時已通車部分最南端之九如交
　　　流道，為來自全國經該高速公路而取道省道繼續南下車輛必經之處，交通流量
　　　之大，猶大幅提昇行人、車輛因失足或因事故衝出路面而墜入該排水溝之危險
　　　，對人民生命、身體、財產法益影響程度之大，顯有設置護欄或其他安全設施
　　　以降低潛在事故嚴重性之必要。依交通部頒布之交通工程手冊規定系爭事故路
　　　段應設置護欄，以確保行車安全，上訴人竟未設置，而有管理不當之缺失，又
　　　上訴人既為省道台三線自三百九十九公里六百一十八公尺至四百四十八公里二
　　　百二十公尺路段之養護機關而事故地點乃在上訴人轄養之範圍內，則依上開公
　　　路修建養護管理規則第三十三條之規定，上訴人除需就公路路權加以維護之外
　　　，更需就公路之路基、路面、路肩、橋樑、隧道、景觀、排水設施、行車安全
　　　設施、交控及通信設施之養護，以及對其他設置於用地範圍內各項設施為養護
　　　，此乃上訴人所應盡之公法上之義務。揆諸上揭說明，上訴人推行公共事務所
　　　應依循之上開相關規定，既有保護人民生命、身體、財產法益之規範目的，以
　　　事發地點存有上開重大而明顯之危險，上訴人基於法定職責，就該處安全設施
　　　之設置即無不作為之裁量餘地，而該路段自八十年七月三十日完工至事發當時
　　　已歷十一年餘，客觀上亦無不能作為之情事，自不得僅以該危險結果發生之處
　　　所已在路中心線向外延伸合計二十五公尺範圍外，即認為無施作之必要。
　　(3)另上訴人雖辯稱系爭路段包括事發地點於事發前已發包施作護欄，其工地安全
　　　設施應由承包商設置云云，然本件事故發生前，事發地點護欄工程尚未開始施
　　　作，現場亦無任何施工相關設施、材料，已如前述，足徵本件事故係因前開道
　　　路既有安全設施設置不當所致，與承包該工程包商之行為無涉，是承包商除因
　　　施工行為所造成危險須負責外，自不因承攬該工程即摡括承受該路段全線既有
　　　設施所存在危險之責任，是上訴人辯稱事發路段並無設置護欄或其他安全設施
　　　之必要，本件事故發生之結果與其不作為無關云云，即不可採。被上訴人主張
　　　上訴人就上開公有公共設施之設置有欠缺，並因該欠缺而造成黃麗芳跌落排水
　　　溝窒息死亡，爰向上訴人請求損害賠償，自屬有據。
　(四)按國家負損害賠償責任者，應以金錢為之；國家損害賠償，除依國家賠償法規定
    外，適用民法規定，同法第七條第一項前段、第五條著有規定。不法侵害他人致
    死者，對於支出醫療及增加生活上需要之費用或殯葬費之人，亦應負損害賠償責
    任；被害人對於第三人負有法定扶養義務者，加害人對於該第三人亦應負損害賠
    償責任；不法侵害他人致死者，被害人之父母、子女及配偶，雖非財產上之損害
    ，亦得請求賠償相當之金額，民法第一百九十二條第一項、第二項、第一百九十
　　四條亦定有明文。茲就被上訴人請求賠償之項目及金額審核如下：
  　(1)機車毀損部分：
      被上訴人丙○○主張因前開事故致其所有之機車損毀，受有三萬五千元之損害
      為上訴人於原審爭點協議時所不爭執，應認為真實。
　　(2)殯葬費部分：
　　　被上訴人乙○主張為其女黃麗芳死亡而支出殯葬費二十一萬三千零五元，並提
      出收據七紙為證，上訴人則抗辯其中：捐獻萬善大眾有應公廟費用、驗屍、靈
      厝、藥懺、金童玉女、樂隊等筆費用，為非殯葬必要費用等語，本院以黃麗芳
      於死亡當日，既已經臺灣屏東地方法院檢察署檢察官督同法醫師相驗開具相驗
      屍體證明書在卷，上開驗屍費用五千元即不能認為必要，應予剔除；至於捐獻
      有應公廟費用二千元，其收據既已附記「金身安座」字樣，足認其雖名為捐獻
      ，實係安置黃麗芳遺骸之必要費用，應屬有據；另就乙○身為黃麗芳之父，依
      一般民間習俗及社會觀念並審酌各項支出數額，上訴人上開其餘爭執部分亦均
      可認為與我國社會禮儀風俗相符之必要支出費用，故剔除五千元驗屍費用後，
      本院認為乙○此部分請求連同其他上訴人所不爭執部分，共計在二十萬八千零
      五元範圍內，應屬適當。
　　(3)扶養費部分：
　　　1.按扶養之程度，應按受扶養權利者之需要與負扶養義務者之經濟能力及身分
　　　　定之，民法第一千一百一十九條定有明文。又扶養之程度，應按受扶養權利
　　　　者之需要，與負扶養義務者之經濟能力及身分定之。故扶養費數額之多寡，
　　　　亦應依此情形而為適當之酌定，不得僅以某一固定年度綜合所得稅扶養親屬
　　　　之寬減額或免稅額為其唯一之標準定之，最高法院八十四年度臺上字第二八
　　　　八八號、七十六年度臺上字第一九０八號判決可資參照。
　　　2.被上訴人主張其受撫養費用計算標準應以經濟部公布之國內外經濟統計指標
　　　　速報統計表所載，九十年度國人平均每人每年之消費支出為據，上訴人則抗
　　　　辯該數額過高，應依財政部所公布九十一年度扶養親屬免稅額即七萬四千元
　　　　，或按被上訴人於向上訴人提出國家賠償請求時主張每月之扶養費為一萬元
　　　　為標準等語，惟查扶養親屬免稅額乃納稅義務人向稅捐機關報稅時得主張扣
　　　　抵之稅額項目，非實際上受扶養者每人每年生活上之需求，又被上訴人請求
　　　　國家損害賠償時，雖主張每月之扶養費一萬元（原審卷(一)第五三頁），並非
　　　　指其每人每月受扶養花費為一萬元，況被上訴人雖請求國家損害賠償，惟賠
　　　　償義務機關拒絕賠償（原審卷(一)第二四頁），被上訴人自不受上述主張之拘
　　　　束，本院以被上訴人之女黃麗芳為國內重要法律教育學府輔仁大學法律系畢
　　　　業，八十五年畢業後，次年即能考取高等考試三級政風人員，八十七年間派
　　　　任臺北市稅捐稽徵處政風室科員，職等已相當於委任第五職等或薦任第六職
　　　　等至第七職等，於九十一年復派任本院政風人員，有畢業證書、及格證書、
　　　　派令、離職證明書在卷可稽，足見其大有可為，本院審酌其學識、能力、工
        作收入、身分保障、社會地位、原本生涯展望等條件，認為以其提供父母相
　　　　當於上開國人平均生活水準之扶養品質，自屬合理，被上訴人此部分主張應
　　　　屬可採，上訴人所辯，即屬無據。
　　　3.按夫妻互負扶養之義務，其負扶養義務之順序與直系血親卑親屬同，其受扶
　　　　養權利之順序與直系血親尊親屬同。又受扶養權利者，以不能維持生活而無
　　　　謀生能力者為限，此項無謀生能力之限制，於直系血親尊親屬不適用之，此
　　　　觀民法第一千一百十六條之一、第一千一百十七條規定自明。今查，被上訴
　　　　人丙○○現仍在振雄營造有限公司工作並受有薪資，非不能維持生活，有原
　　　　審依職權調得之財產所得明細表在卷可稽，是被上訴人主張渠二人連同黃麗
　　　　芳共有三名子女，有戶口名簿影本可稽（原審卷(一)第三四頁）其二人應以所
　　　　得受扶養金額三分之一向上訴人請求，並均自黃麗芳死亡時起算等語，即有
　　　　可議，上訴人辯稱應將乙○、丙○○彼此列入對方撫養義務人，而以上開金
　　　　額四分之一計算黃麗芳應負擔之撫養費用，丙○○並應自勞動基準法規定滿
　　　　六十歲可退休時起算等語，足堪採取。
　　　4.準此，被上訴人二人所得請求扶養費損害為（計算、換算結果均四捨五入至
　　　　整數位）：
　　　　乙○係四十年八月四日出生之人，至九十一年十一月二十七日黃麗芳死亡
　　　　　時，滿五十一歲，按原審依職權調得財產所得明細表所示，其九十一年度
　　　　　除股利所得一百五十一元外，並無任何收入，無法維持其生活，有受扶養
　　　　　之權利，依內政部九十年公布之臺閩地區簡易生命表，其平均餘命為二十
　　　　　五點八年，相當於三百一十個月，依被上訴人主張之計算基準即經濟部公
　　　　　布之國內外經濟統計指標速報統計表所載，九十年國人平均每人每年之消
　　　　　費支出為二十七萬一千二百三十八元，換算每月消費支出為二萬二千六百
　　　　　零三元，依霍夫曼計算方法扣除中間利息，其扶養費為四百四十九萬二千
　　　　　二百四十五元（二二、六０三元×一九八．000000000），乙○
　　　　　有子女三人，配偶一人（即丙○○），因黃麗芳死亡而對上訴人所得請求
　　　　　之扶養費為一百一十二萬三千零六十一元（四、四九二、二四五元÷四）
　　　　　。
　　　　丙○○為四十年一月十二日出生之人，年滿五十一歲，依前所述待其滿六
　　　　　十歲時始屬不能維持生活而又無謀生能力之人，依內政部九十年公布之臺
　　　　　閩地區簡易生命表，則丙○○之平均餘命為二十九點八五年，換算月份為
　　　　　三百五十八月，扣除其滿六十歲前不得請求扶養費期間共一百一十月，同
　　　　　依前揭經濟部公布之經濟統計指標速報表所載，換算平均每人每月消費支
　　　　　出為二萬二千六百零三元，依霍夫曼計算方法扣除中間利息，其扶養費為
　　　　　二百九十萬二千五百八十二元（二二、六０三元×二一八．000000
　　　　　00－00、六０三元×九０．00000000），丙○○有子女三人
　　　　　，配偶一人（即乙○），因黃麗芳死亡而對上訴人所得請求之扶養費為七
　　　　　十二萬五千六百四十六元（二、九０二、五八二元÷四）。
　　(4)非財產上損害部分－
　　　按不法侵害他人致死者，被害人之父母、子女及配偶，雖非財產上之損害，亦
　　　得請求賠償相當之金額，民法第一百九十四條定有明文。蓋以白髮人送黑髮人
　　　，其精神上所受之痛苦，原不言可喻，乙○、丙○○分別為國小、國中畢業，
　　　有戶役政查註紀錄在卷可參，教育程度非高，二人茹苦含辛栽培長女黃麗芳成
　　　人，學業有成即以優秀成績投身公職，為求顧家並放棄臺北市政府工作而返回
　　　家鄉服務，卻因上訴人就公共設施之設置有重大欠缺釀成事故而死於非命，衡
　　　情，被上訴人二人因本件所受精神上苦痛，不僅為失去愛女等一般侵權行為事
　　　件被害人父母必有之傷痛，猶頓失對畢生信仰、服膺國家就人民基本生命、財
　　　產安全保護能力之最起碼信賴，被上訴人主張渠二人因此事件而雙雙罹患憂鬱
　　　症，並提出診斷證明二紙以實其說，亦堪信為真，是被上訴人請求上訴人賠償
　　　非財產上之損害，自屬有據。然被上訴人各請求非財產上損害六百萬元，上訴
　　　人認其請求之金額過高，亦非無據，本院審酌乙○現無工作，財產於屏東縣九
　　　如鄉有房屋、田賦、土地各一筆，汽車一輛；丙○○任職振雄營造有限公司，
　　　年薪資收入十九萬八千元，於屏東縣九如鄉有田賦一筆，並有汽車一輛等情，
　　　認為以其非財產上損害各三百萬元為相當，超過部分之請求不應准許。
　　(5)本件因交通事故及因上訴人公共設施之設置有重大缺失致黃麗芳死亡，被上訴
      人已向富邦產物保險股份有限公司領取強制汽車責任險保險金一百四十萬元，
      有電匯同意書影本可稽（本院卷第一二五頁），上訴人並不爭執，惟抗辯被上
　　　訴人領得該保險金應由本件賠償額中扣除，被上訴人主張其各取得七十萬元保
      險金同意由原審准許被上訴人請求額中各扣減七十萬元（本院卷第一三二頁）
      ，應予准許。
六、綜上所述，被上訴人本於國家賠償法之法律關係，訴請上訴人給付乙○三百六十
　　三萬一千零六十六元（208,005+1,123,061+3,000,000-700,000)，丙○○三百零
    六萬零六百四十六元（35,000+725,646+3,000,000-700,000）及均自起訴狀繕本
    送達翌日即九十二年五月九日起至清償日止，按週年利率百分之五計算之利息，
　　為有理由，應予准許，逾此部分為無理由，應予駁回。原審就超過上開應准許部
    分，為上訴人敗訴之判決，並為假執行之宣告，自有未洽。上訴意旨就此部分指
    摘原判決不當，求予廢棄改判，為有理由，應予廢棄改判如主文第二項所示。至
    於上開應准許部分，原審判命上訴人給付，並為假執行之宣告，核無違誤，上訴
    意旨，就此部分，仍執陳詞，指摘原判決不當，求予廢棄，為無理由，應駁回其
　　上訴。
七、據上論結，本件上訴一部為有理由，一部為無理由，依民事訴訟法第四百四十九
　　條第一項、第四百五十條、第七十九條、第八十五條第一項前段判決如主文。
中　　　華　　　民　　　國　　九十三　　年　　　九　　　月　　　八　　　日
　　　　　　　　　　　　　　臺灣高等法院高雄分院民事第六庭
~B1審判長法官　張明振
~B2法　　　官　李炫德
~B3法　　　官　謝肅珍
正本係照原本作成。
如對本判決上訴，須於判決送達後二十日內向本院提出上訴狀，其未表明上訴理由者
，應於上訴後二十日內向本院提出上訴理由書（均須按他造當事人之人數附繕本）。
上訴時應提出委任律師或具有律師資格之人之委任狀，並依附註條文規定辦理。
中　　　華　　　民　　　國　　九十三　　年　　　九　　　月　　　九　　　日
~B法院書記官　呂素珍
附註：
民事訴訟法第四百六十六條之一：
對於第二審判決上訴，上訴人應委任律師為訴訟代理人，但上訴人或其法定代理人具
有律師資格者，不在此限。
上訴人之配偶、三親等內之血親、二親等內之姻親，或上訴人為法人、中央或地方機
關時，其所屬專任人員具有律師資格並經法院認為適當者，亦得為第三審訴訟代理人。
第一項但書及第二項情形，應於提起上訴或委任時釋明之。
　　　　　　　　　　　　　　　　　　　　　　　　　　　　　　　　　 ＨＱＫ
